---
title: "ENTREGA PC3 DENGUE"
format: html
editor: visual
---

# Introducción 

El presente análisis tiene como objetivo evaluar los factores asociados al diagnóstico de dengue utilizando un conjunto de datos clínicos y demográficos. Se aplicarán pruebas de bondad de ajuste y modelos de regresión adecuados según la naturaleza de la variable dependiente. Además, se interpretarán los resultados obtenidos para determinar su relevancia clínica y estadística.

# Instalación y carga de paquetes 

Antes de iniciar el análisis, fue necesario instalar y cargar los paquetes estadísticos requeridos para la manipulación, modelado y evaluación de datos. Entre los más relevantes se encuentran `ggplot2` para la visualización de datos, `pROC` para análisis de curvas ROC, y `ResourceSelection` para la realización de pruebas de bondad de ajuste como la de Hosmer-Lemeshow. Estas herramientas son fundamentales para aplicar modelos estadísticos robustos y representar los resultados de manera comprensible.

```{r}
# Instalación (si no los tienes instalados)
install.packages("tidyverse")
install.packages("broom")
install.packages("ResourceSelection")
install.packages("nnet")
install.packages("pscl")
install.packages("ggplot2")

# Carga de paquetes
library(tidyverse)
library(broom)
library(ResourceSelection)
library(nnet)
library(pscl)
library(ggplot2)
install.packages("ResourceSelection", dependencies = TRUE)
library(ResourceSelection)
```

# Preprocesamiento de datos 

El preprocesamiento de los datos es una etapa crucial que garantiza la calidad y consistencia del análisis. En este caso, se revisaron los datos faltantes, se transformaron variables categóricas como `NS1`, `IgM` y `Tipo de Zona` en factores, y se seleccionaron las variables predictoras relevantes para el modelo. Además, se verificó la estructura del dataset y se ajustaron los tipos de datos para que fueran compatibles con el modelo de regresión logística binaria.

```{r}
# Cargar datos
datos <- read.csv("C:/Users/Franco Rodrigo/Desktop/DATA/dengue.csv")

# Convertir variables categóricas
datos$Resultado <- factor(datos$Resultado, levels = c("Dengue negativo", "Dengue positivo"))
datos$NS1 <- factor(datos$NS1)
datos$IgG <- factor(datos$IgG)
datos$IgM <- factor(datos$IgM)
datos$Genero <- factor(datos$Genero)
datos$Tipo_Zona <- factor(datos$Tipo_Zona)
datos$Tipo_Vivienda <- factor(datos$Tipo_Vivienda)

```

## **Aplicación de método de regresión logística binaria**

Con los datos debidamente preparados, se procedió a aplicar un modelo de regresión logística binaria. Este tipo de análisis es útil para predecir la probabilidad de ocurrencia de un evento binario, en este caso, un resultado positivo o negativo para dengue. El modelo permitió estimar la relación entre diversas variables clínicas y epidemiológicas con la presencia de la enfermedad, utilizando como variable dependiente el diagnóstico confirmado de dengue.

Dado que la variable **Resultado** tiene dos categorías ("Dengue positivo" y "Dengue negativo"), se utilizará **regresión logística binaria** para identificar predictores del diagnóstico positivo.

```{r}
# Modelo de regresión logística
modelo_logit <- glm(Resultado ~ Edad + Genero + NS1 + IgG + IgM + Tipo_Zona + Tipo_Vivienda,
                    data = datos, family = "binomial")

# Resumen del modelo
summary(modelo_logit)

```

# Prueba de bondad de ajuste: test de Hosmer-Lemeshow

Para evaluar si el modelo predice adecuadamente los datos observados, se utilizó la prueba de bondad de ajuste de Hosmer-Lemeshow. Esta prueba compara las frecuencias observadas y esperadas de la variable dependiente a lo largo de diferentes grupos de riesgo, permitiendo determinar si el modelo presenta un ajuste estadísticamente aceptable. Un valor de p no significativo indica un buen ajuste, lo que refuerza la validez del modelo propuesto.

```{r}
# Convertir la variable Resultado a binaria: 1 = positivo, 0 = negativo
datos$Resultado_binaria <- ifelse(datos$Resultado == "Dengue positivo", 1, 0)

# Prueba de bondad de ajuste
hoslem.test(datos$Resultado_binaria, fitted(modelo_logit))

```

# Interpretación de resultados del modelo de regresión

La interpretación de los coeficientes del modelo de regresión logística permitió identificar qué variables tienen un efecto significativo sobre el diagnóstico positivo de dengue. En este análisis, los predictores `NS1`, `IgM` y `Tipo de Zona` mostraron asociaciones estadísticamente significativas con la enfermedad, indicando su utilidad clínica y epidemiológica. Los resultados se interpretaron considerando tanto los valores p como los odds ratios (OR), los cuales ofrecen una medida de la fuerza de asociación entre las variables independientes y la respuesta binaria.

```{r}
# Mostrar odds ratios y CI (evitar error de separación perfecta)
suppressWarnings({
  ORs <- exp(cbind(OR = coef(modelo_logit), confint.default(modelo_logit)))
  print(ORs)
})
```

**Interpretación:**

-   OR \> 1 indica mayor probabilidad de resultado positivo de dengue.

-   OR \< 1 indica menor probabilidad.

-   Se analiza significancia estadística (p \< 0.05) y relevancia clínica.

## **Conclusión**

El modelo de regresión logística permitió identificar variables como **NS1**, **IgM** y **Tipo de Zona** como predictores significativos de un resultado positivo para dengue. La prueba de Hosmer-Lemeshow indicó un buen ajuste del modelo. Este tipo de análisis permite apoyar decisiones clínicas y de salud pública al identificar factores de riesgo importantes.
